最高法院民事判決　　　　　　一○○年度台上字第二二一五號
上　訴　人　王曹素珠
　　　　　　王　　筠
　　　　　　王　　翔
　　　　　　王　　治
　　　　　　王　　修
共　　　同
訴訟代理人　陳恩民律師
　　　　　　魏翠亭律師
被 上訴 人　陳 壹 郎
訴訟代理人　高進發律師
上列當事人間請求土地所有權移轉登記事件，上訴人對於中華民
國一○○年四月十九日台灣高等法院第二審更審判決（九十九年
度上更(一)字第一二六號），提起上訴，本院判決如下：
    主  文
原判決廢棄，發回台灣高等法院。
    理  由
本件被上訴人主張：伊於民國七十七年間與第一審共同被告孫梨
嬌及訴外人王璞中共同出資購買新竹市○○段及唐高段多筆土地
，伊出資新台幣（下同）二千五百萬元，孫梨嬌與王璞中共出資
二千七百萬元。三人合資購買之土地多已建屋出售，並結算分配
完畢；僅餘新竹市○○段五四二、五四三、五四四、五四八地號
土地（下分別逕以地號稱之）為無法建築之市○○道路用地，經
伊與孫梨嬌、王璞中三人決定按出資比例分別共有，伊乃將伊所
有上開四筆土地所有權應有部分各五十二分之二十五信託予孫梨
嬌。惟孫梨嬌將五四二地號土地（下稱系爭土地）信託（借名）
登記於第一審共同被告潘鶯鶯、潘俊杓、彭次秋（下稱潘鶯鶯等
三人）及上訴人王修、王治、及王曹素珠以次三人（下稱王曹素
珠等三人）之被繼承人王誠名下，經伊終止信託關係，請求孫梨
嬌返還土地未果。乃依法代位孫梨嬌終止其與潘鶯鶯等三人及上
訴人間之信託（借名）關係，先位聲明求為命潘鶯鶯等三人及上
訴人各將系爭土地如第一審判決附表一（下稱附表一）編號二所
載所有權應有部分返還及移轉所有權登記予孫梨嬌，孫梨嬌再將
該部分返還並移轉登記予伊之判決；並若認孫梨嬌與上訴人間並
無信託契約，則備位聲明求為判命潘鶯鶯等三人應將系爭土地如
第一審判決附表二（下稱附表二）編號二所載所有權應有部分返
還及移轉所有權登記予孫梨嬌，孫梨嬌再將該部分返還並移轉登
記予伊之判決【被上訴人先位請求潘鶯鶯等三人應將系爭土地所
有權應有部分各三一二分之二十五返還及移轉所有權登記予孫梨
嬌，暨孫梨嬌再將系爭土地應有部分五十二分之二十五返還並移
轉登記予被上訴人部分，經第一審判決被上訴人勝訴，因孫梨嬌
及潘鶯鶯等三人提起上訴後復撤回上訴，已告確定】。
上訴人則以：伊係分別因買賣、贈與、繼承等原因，取得系爭土
地所有權應有部分，並非因孫梨嬌信託（借名）所致。被上訴人
不能證明其與孫梨嬌間及孫梨嬌與伊間有信託關係存在，自無從
行使代位權，其請求顯屬無由等語，資為抗辯。
原審就被上訴人先位請求上訴人各將系爭土地所有權應有部分（
即王治、王修各三一二分之二十五、王曹素珠等三人各九三六分
之二十五）返還及移轉所有權登記予孫梨嬌部分，維持第一審所
為被上訴人勝訴之判決，駁回上訴人之上訴，無非以：訴外人郭
培坤、胡勝雄（下稱郭培坤等二人）於七十八年一月三十一日以
買賣為由，將系爭土地移轉所有權登記予潘鶯鶯等三人、孫梨嬌
、王曹素珠及王誠各六分之一；孫梨嬌於八十九年一月二十一日
再以買賣為原因，將其所有權應有部分六分之一移轉登記予王修
；王曹素珠則於同年月二十四日以贈與為原因，將其所有權應有
部分六分之一移轉登記予王治；嗣王誠於九十三年十二月十六日
死亡，王曹素珠等三人於九十四年五月十八日辦理系爭土地所有
權應有部分繼承登記，三人各應有部分十八分之一。潘鶯鶯等三
人分別為孫梨嬌之子女及媳婦；王修、王治及王誠均為王璞中之
子；王曹素珠等三人分別為王誠之妻及子女等情，為兩造不爭之
事實。綜觀被上訴人提出其主張簽發用以出資支付土地買賣價款
之支票，確有十五紙經郭培坤用印背書，且發票日期均為七十七
年十一月間，在郭培坤等二人移轉登記系爭土地所有權予潘鶯鶯
等之前；被上訴人所提出之信託切結書（下稱系爭切結書），業
據孫梨嬌自承為真正，其上明載「本人孫梨嬌（以下簡稱甲方）
，於民國七十七年十月間與陳壹郎（以下簡稱乙方），王璞中（
以下簡稱丙方）共同出資購買座落新竹市○○段地號五四二、五
四三、五四四、五四八土地……甲丙方合占五十二分之二十七，
乙方占五十二之二十五」；並證人即曾受雇王璞中等負責記帳之
會計顏德仁亦證述：孫梨嬌及王璞中告知其等邀被上訴人加入土
地投資買賣，嗣被上訴人有提供簽發面額合計二千五百萬元之支
票等語，堪認被上訴人主張其於七十七年間出資二千五百萬元，
孫梨嬌及王璞中共出資二千七百萬元，其出資比例為五十二分之
二十五，共同購買新竹市○○段及和平段等土地多筆（包括系爭
土地）之情為實在。查五四三、五四四及五四八地號土地係於七
十七及七十八年間由郭培坤、胡勝雄及訴外人張國南、黃志詳直
接移轉登記予孫梨嬌，獨系爭土地係移轉登記於孫梨嬌、潘鶯鶯
等三人、王曹素珠及王誠名下；系爭切結書另記載：「……當時
信託登記甲方名義，嗣丙方於八十九年八月逝世繼於中華民國八
十九年一月二十四日信託登記王誠、王修、王治、潘鶯鶯、潘俊
杓、彭次秋等人……甲方承諾於六個月內將各人應有部分按實登
記……」等語，顯見被上訴人與孫梨嬌及王璞中共同購買上開和
平段土地時，係以孫梨嬌名義購買，僅系爭土地部分應有部分於
七十八年間由孫梨嬌信託登記予潘鶯鶯等三人、及王曹素珠、王
誠；參以潘鶯鶯等三人及王曹素珠、王誠與孫梨嬌、王璞中之親
誼，且渠等均未舉證證明係因買賣而取得上揭應有部分登記，則
被上訴人主張潘鶯鶯等三人、王曹素珠及王誠於七十八年間因孫
梨嬌信託關係取得系爭土地之應有部分，應為可採。嗣孫梨嬌、
王曹素珠雖於八十九年一月間分別將其應有部分六分之一以買賣
、贈與為原因，各自移轉登記予王修、王治，然上訴人迄未就其
取得所有權應有部分之原因法律關係確係買賣、贈與舉證以實其
說；佐以證人潘俊杓所稱：八十九年一月間，因王璞中生病，孫
梨嬌表示合夥做生意，要將系爭土地孫梨嬌應有部分過戶給王修
，以示公平，沒有收錢等語，及系爭切結書上開記載，顯見系爭
土地八十九一月間之移轉登記，係孫梨嬌所為信託對象之變更。
上訴人所辯王修、王治因買賣、贈與取得系爭土地應有部分等詞
，尚無可採。至原受託人王誠死亡後，依信託法第八條第一項規
定之法理，信託關係不因受託人死亡而消滅，王誠名下系爭土地
應有部分六分之一仍屬孫梨嬌信託之財產，而非王誠之遺產，王
曹素珠等三人無從繼承取得。次依證人顏德仁所證稱：唐高段土
地已經處理完畢，土地已建屋銷售，並結算完畢等語，可認被上
訴人與孫梨嬌、王璞中之合資購地建屋之合夥關係已清算結束，
復以系爭切結書所載孫梨嬌承諾於六個月內將各人應有部分按實
登記之語，益見孫梨嬌係居於信託人之身分，始得將各人之應有
部分按實登記。是被上訴人主張其就系爭土地應分得之應有部分
五十二分之二十五信託予孫梨嬌，孫梨嬌復信託予上訴人乙節，
應可採信。被上訴人已向孫梨嬌為終止信託關係表示，惟孫梨嬌
怠於向上訴人終止信託關係，並為信託物返還請求，致被上訴人
無法取回信託物，是被上訴人依民法第二百四十二條規定，代位
孫梨嬌終止孫梨嬌與上訴人間之信託關係，先位請求上訴人將系
爭土地應有部分（王治、王修各三一二分之二十五、王曹素珠等
三人各九三六分之二十五）返還並移轉登記予孫梨嬌，尚屬正當
，應予准許。備位之訴部分即無庸裁判等詞，為其判斷之基礎。
查被上訴人於七十七年間出資二千五百萬元，孫梨嬌及王璞中共
出資二千七百萬元，共同購買新竹市○○段及和平段等土地多筆
（包括系爭土地），被上訴人出資比例為五十二分之二十五；合
購土地多已建屋出售分配完畢，僅餘無法建築之道路及市場用地
四筆，為原判決認定之事實。果爾，王璞中亦為合資購買土地權
利人之一，對系爭土地應有出資比例之權利；觀系爭切結書係孫
梨嬌單獨書立，上訴人並無參與簽認，且一再否認與孫梨嬌間有
信託關係存在，佐以孫梨嬌於原審陳明其係受王璞中之指示，於
八十八年十二月七日移轉系爭土地所有權應有部分六分之一與王
修之情（原審上訴字卷一五二頁），暨郭培坤等二人於七十八年
一月三十一日以買賣為由，將系爭土地移轉所有權登記予潘鶯鶯
等三人、孫梨嬌、王曹素珠及王誠各六分之一時，同時為相同移
轉之土地尚有唐高段一一、一六、一八、一九、一九之三地號及
和平段五五○、五五二地號等七筆土地（第一審卷第一宗一五七
至一六六頁），並上開潘鶯鶯等六人旋以系爭土地與唐高段一一
地號等土地設定最高限額七千二百萬元抵押權借款，迄八十二年
間始清償塗銷等情；則合購土地（包括系爭土地）以王璞中親人
或孫梨嬌、孫梨嬌親人登記所有權，未曾以被上訴人名義登記為
土地所有權人之原因為何？嗣後孫梨嬌與王璞中家人間之權利移
轉原因為何？系爭土地所有權登記現狀包括王璞中之子媳，究係
屬王璞中分配所得權利使然？抑或如被上訴人主張係受孫梨嬌個
人信託所致？並非無疑，自有探求釐清之必要。乃原判決未予詳
查細究，說明其心證之所由得，即以合購土地中五四三、五四四
、五四八地號三筆土地於七十七、七十八年間係移轉登記於孫梨
嬌名下與為由，逕推認合資買受之初及八十九年間孫梨嬌及王曹
素珠再移轉登記與上訴人之系爭土地所有權均為孫梨嬌所信託者
，洵有疏率，有理由不備之違誤。上訴論旨，指摘原判決不當，
求予廢棄，非無理由。
據上論結，本件上訴為有理由。依民事訴訟法第四百七十七條第
一項、第四百七十八條第二項，判決如主文。
中    華    民    國  一○○  年   十二   月  二十二  日
                      最高法院民事第五庭
                          審判長法官  劉  福  聲  
                                法官  黃  義  豐  
                                法官  劉  靜  嫻  
                                法官  袁  靜  文  
                                法官  簡  清  忠  
本件正本證明與原本無異
                                      書  記  官  
中    華    民    國  一○一  年    一    月    四    日
                                                      Ｅ